【裁判字號】    88,訴更,15
【裁判日期】    890719
【裁判案由】    損害賠償
【裁判全文】
臺灣臺北地方法院民事判決  八十八年度訴更字第十五號
    原      告  乙○○
    訴訟代理人  高育民律師
                宣玉華律師
    被      告  台北市政府  設台北市市○路一號
    法定代理人  甲○○      住.
    訴訟代理人  劉師婷律師
    複代理人    丙○○
右當事人間損害賠償事件，本院判決如左：
    主      文
原告之訴及其假執行之聲請均駁回。
訴訟費用由原告負擔。
    事      實
甲、原告方面：
  壹、聲明：
    一、被告應給付原告新台幣（下同）一百二十九萬四千八百四十八元及自起訴狀
        繕本送達翌日起至清償日止，按週年利率百分之五計算之利息。
    二、願供擔保請准宣告假執行。
  貳、陳述：
    一、被告未經徵收即將坐落台北市○○區○○段四小段八０二之一號面積十三平
        方公尺及同小段八０二之二號面積八十三平方公尺兩筆土地（下稱系爭土地
        ）逕作為林森北路道路用地，被告未經徵收乃不法侵害原告對系爭土地之所
        有權，亦違反憲法保護人民財產權及民法保護所有權之規定而有過失，且依
        民法第一百七十九條、第一百八十四條及司法院大法官會議釋字第四００號
        解釋，被告均應賠償土地所有人所受之損害。原告於民國八十六年十月七日
        自前手張泰山取得系爭土地所有權，張泰山並將對被告之債權全部讓與原告
        ，被告迄未補償原告，系爭土地面積共九十六平方公尺，申報地價為每平方
        公尺一十三萬四千八百八十元，公告現值為每平方公尺四十四萬元，以申報
        地價總價額年息百分之十計算損害金，爰依侵權行為及不當行利之法律關係
        請求被告給付自八十六年十月七日起至八十七年十月六日止之損害金一百二
        十九萬四千八百四十八元（134880X96X10%X1=0000000）。
    二、系爭土地並未經被告徵收，而為被告無權占有作為林森北路道路用地，既無
        徵收之行政處分，原告自不可能循行政訴訟途徑救濟。又本件原告請求相當
        租金之使用收益賠償並非請求土地代價之徵收補償，亦與最高法院七十八年
        台上字第一三五七號民事判決不合。
    三、系爭土地作為林森北路道路用地，其上並有柏油、紅磚人行道、下水道、路
        燈等裝設，顯非自然形成。而依五十年間系爭土地及其附近土地之航照圖所
        示該二筆土地及其附近土地為圳溝及地上建物，並無自然形成之所謂林森北
        路道路，且系爭土地地目為「建」，被告所謂五十七年間編為道路亦與事實
        不符。再者，系爭土地相鄰之同小段八○二地號闢建為林森北路於六十三年
        七月八日經被告依法公告徵收，同小段七一二地號與林森北路相連而闢建之
        新生北路二段六二巷巷道於七十七年十一月十七日復經被告公告徵收，惟獨
        擅自闢建為林森北路之系爭土地不但不公告徵收，亦不予任何之賠償，不但
        不公尤屬不法。
  參、證據：提出土地所有權狀、土地登記謄本、地籍圖、債權讓與書、債權讓與通
      知函暨回執、航照圖為證。
乙、被告方面：
  壹、聲明：
    一、駁回原告之訴及假執行之聲請。
    二、如受不利判決，願供擔保請准免為假執行。
  貳、陳述：
    一、土地徵收係屬行政處分，原告倘有爭執應循行政訴訟程序救濟。
    二、本件係原告因公用或其他公益目的之必要，而特別犧牲無義務人財產上之利
        益，此乃基於公權力行使之行政行為，不構成民法上侵權行為，凡因該項行
        政行為遭受損害之人民，殊無依民法規定請求損害賠償之餘地。
    三、林森北路原為九台街，為開闢九台街引水幹線工程於五十三年七月八日以北
        府地用字第三三一七八號公告徵收吉林段四小段八０二地號（原重測前為同
        小段中庄子段五一－九地號），嗣移轉為被告所有列為工程用地使用；至於
        原告所有系爭土地（原重測前為中庄子段五一－三七、五一－四一地號），
        未屬當時工程用地，原告之前手張泰山於五十五年取得系爭土地所有權，於
        五十七年分割為道路用地後，被告從未主動加以闢建，系爭土地成為道路用
        地，純屬自然形成，被告並未占用，自無加害行為可言。且系爭土地為既成
        道路，供公眾通行已歷數十年之久，應成立公用地役關係，則依法系爭土地
        自處於行政主體之支配下，並直接供公的目的使用，被告依法亦有管理及維
        護系爭地號之義務，以保持其按照使用目的發揮通常效用之狀態，故被告於
        系爭土地設置柏油路面、紅磚人行道及路燈，並無不法之加害行為可言。
    四、依司法院大法官會議第四００號解釋，既成道路符合一定要件而成為公用地
        役關係者，國家自應依法律之規定辦理徵收給予補償，惟查台北市已達都市
        計畫寬度完成使用之道路而權屬私有之土地面積約二百八十三公頃，依八十
        四年公告現值計算，需補償地價約七千餘億元，實非被告財力所能負擔，有
        關補償標準正由被告依形成未予補償之原因，以分期、分區之方式，重新核
        算各優先順序之補償經費，並經市議會審議通過後，即據以編列預算逐步解
        決。被告於八十八年十月十九日起陸續召開「台北市○○○○道路私有土地
        補償處理原則」公聽會，就補償順序、作業流程，財務策略及相關條例草案
        討論之，顯見被告已恪遵中央指示積極進行補償作業之規劃，惟依作業程序
        時程尚未達對原告進行徵收補償程序之進度而已。
    五、系爭土地供作公用道路使用，因之受有利益者係使用道路通行之公眾，而非
        被告，被告並未受利益；且依土地法第二百三十三條第一項前段反面解釋，
        被告對於尚未辦理徵收之私有土地，依法並無發給徵收補償地價之義務，自
        未獲取應發給補償地價而尚未發給之不當利益，況被告依法應發放徵收補償
        之義務並未免除；再者，系爭土地成為既成道路，符合一定要件成立公用地
        役關係，係原告因公共利益而特別犧牲其個人利益，受益人保有利益並非無
        法律上之原因，則原告請求依被告返還相當於租金之不當得利，即有未合。
  、證據：提出台北市政府八十四年四月二十八日八四府工一字第八四０三０一五
      六號函、內政部八十四年十二月四日台（八四）內營字第八四０七七六四號函
      、台北市政府八十八年十月十九日府財一字第八八０六九三四０００號開會通
      知單暨會議資料、台北市中山地政事務所八十九年一月五日北市中地三字第八
      九六００一八二００號函、台北市政府養護工程處八十八年十二月三十日北市
      工養權字第八八六五四七０四００號函、台灣台北地方法院八十六年度重訴字
      第四０二號民事判決、台灣高等法院八十六年度重訴字第三六八號民事判決、
      最高法院八十八年度台上字第一六八三號民事判決為證。
    理    由
甲、程序方面：
    按訴訟事件是否屬普通法院之審判權限，應以原告起訴主張為訴訟標的之法律關
    係，是否係私法上爭執為斷。本件被告辯稱土地徵收係屬行政處分，原告倘有爭
    執應循行政訴訟程序救濟，惟查，本件原告請求相當租金之使用收益賠償係依民
    法之侵權行為損害賠償請求權及不當得利返還請求權而為請求，並非請求土地徵
    收補償，應係基於私法上之法律關係起訴，本院自有審判權，合先敘明。
乙、實體方面：
  一、原告起訴主張：原告於八十六年十月七日自前手張泰山取得坐落台北市○○區
      ○○段四小段八０二之一號面積十三平方公尺及同小段八０二之二號面積八十
      三平方公尺兩筆土地（下稱系爭土地）所有權，被告未經徵收即擅自將系爭土
      地作為林森北路道路用地，並在其上裝置柏油、紅磚人行道、下水道、路燈等
      設施，被告未經徵收乃不法侵害原告對系爭土地之所有權，係違反憲法保障人
      民財產權及民法保護所有權之規定而有過失，且依民法第一百七十九條及司法
      院大法官會議釋字第四００號解釋，被告均應賠償土地所有人所受之損害。張
      泰山並將對被告之債權讓與原告，被告迄未補償原告，爰依侵權行為及不當行
      利之法律關係請求被告給付自八十六年十月七日起至八十七年十月  六日止之
      損害金一百二十九萬四千八百四十八元等情。
  二、被告則以：
    (一)本件係原告因公用或其他公益目的之必要，而特別犧牲無義務人財產上之利益
      ，此乃基於公權力行使之行政行為，不構成民法上侵權行為，原告無依民法規
      定請求損害賠償之餘地。
    (二)原告之前手張泰山於五十五年取得系爭土地所有權，於五十七年分割為道路用
      地後，被告從未主動加以闢建，系爭土地成為道路用地，純屬自然形成，被告
      並未占用，自無加害行為可言。且系爭土地為既成道路，供公眾通行已歷數十
      年之久，應成立公用地役關係，被告依法亦有管理及維護系爭地號之義務，以
      保持其按照使用目的發揮通常效用之狀態，故被告於系爭土地設置柏油路面、
      紅磚人行道及路燈，並無不法之加害行為可言。又系爭土地供作公用道路使用
      ，因之受有利益者係使用道路通行之公眾，被告並未受利益；且依土地法第二
      百三十三條第一項前段反面解釋，被告對於尚未辦理徵收之私有土地，依法並
      無發給徵收補償地價之義務，自未獲取應發給補償地價而尚未發給之不當利益
      ；再者，系爭土地成為既成道路，符合一定要件成立公用地役關係，係原告因
      公共利益而特別犧牲其個人利益，受益人保有利益並非無法律上之原因，則原
      告請求依被告返還相當於租金之不當得利，即有未合。
    (三)依司法院大法官會議第四００號解釋，既成道路符合一定要件而成為公用地役
      關係者，國家自應依法律之規定辦理徵收給予補償，有關補償標準正由被告依
      形成未予補償之原因，以分期、分區之方式，重新核算各優先順序之補償經費
      ，並經市議會審議通過後，即據以編列預算逐步解決等語，資為抗辯。
  三、原告主張被告未經徵收即將系爭土地作為林森北路道路用地，並在其上裝置柏
      油、紅磚人行道、下水道、路燈等設施，原告於八十六年十月七日自前手張泰
      山取得系爭土地所有權，業據提出土地所有權狀、土地登記謄本、地籍圖為證
      ，被告就系爭土地為林森北路道路用地，並在其上設置柏油、紅磚道、下水道
      、路燈乙節並不爭執，惟辯稱並未在系爭土地上主動闢建道路，系爭土地成為
      道路用地純屬自然形成，被告僅係依法予以管理並裝置必要設施，並無不法侵
      害原告權利之行為。
    (一)按憲法第十五條關於人民財產權應予保障之規定，旨在確保個人依財產之存續
      狀態行使其自由使用、收益及處分之權能，並免於遭受公權力或第三人之侵害
      ，俾能實現個人自由、發展人格及維護尊嚴。如因公用或其他公益目的之必要
      ，國家機關雖得依法徵收人民之財產，但應給予相當之補償，方符憲法保障財
      產權之意旨。既成道路符合一定要件而成立公用地役關係者，其所有權人對土
      地既已無從自由使用收益，形成因公益而特別犧牲其財產上之利益，國家自應
      依法律之規定辦理徵收給予補償，司法院大法官會議釋字第四００號解釋著有
      明文。又依上開解釋理由書，既成道路成立公用地役關係，首須為不特定之公
      眾通行所必要；其次，於公眾通行之初，土地所有權人並無阻止之情事；其三
      ，須經歷之年代久遠而未曾中斷為必要，亦即只要符合此三項要件即可成立公
      用地役關係，至於係自然形成或由國家主動闢建應非所問。本件原告前手張泰
      山於五十五年取得系爭土地所有權，為兩造所是認，而原告自承系爭土地相鄰
      之同小段八０二號土地闢建為林森北路於六十三年間經被告依法公告徵收，此
      有該土地之土地登記謄本及地籍本在卷可稽，則系爭土地雖未經徵收惟作為林
      森北路道路使用應已有二十五年之久，該道路係公眾通行所必要，而通行之初
      原土地所有權人張泰山並無阻止之情事，是系爭土地存在公用地役關係應可認
      定，在公用地役關係形成後，原告之前手及原告即有容忍公眾通行之義務，自
      無所謂無權占用之問題。
    (二)再依上開解釋理由所示，私有土地因符合前開要件而存在公用地役關係時，有
      關機關應依據法律辦理徵收，並斟酌國家財政狀況給予相當補償，此僅指既成
      道路成立公用地役關係之土地所有權人有請求徵收之權利，惟不得主張維持既
      有道路之狀態而請求國家予以補償，易言之，依該號解釋，在辦理徵收以前所
      受之損失，所有權人並無直接請求補償之權利。
    (三)次按司法院大法官會議釋字第四百四十號解釋「人民之財產權應予保障，憲法
      第十五條設有明文。國家機關依法行使公權力致人民之財產遭受損失，若逾其
      社會責任所應忍受之範圍，形成個人之特別犧牲者，國家應予合理補償。主管
      機關對於既成道路或都市○○道路用地，在依法徵收或價購以前埋設地下設施
      物妨礙土地權利人對其權利之行使，致生損失，形成其個人特別之犧牲，自應
      享有受相當補償之權利。」依前揭解釋，在政府依法徵收或價購以前，因土地
      利用受有妨礙而受損失者，土地所有權人享有相當補償之權利。惟原告是否有
      請求被告依法徵收或予以補償之權利，乃應以行政爭訟程序解決之問題，非本
      件民事訴訟所應審究。況既成道路之徵收、購買，應依釋字第四００號解釋及
      都市計畫法第四十八條規定辦理，各級政府如因經費困難，不能對上述道路全
      面徵收補償，有關機關亦應訂定期限籌措財源逐年辦理或以他法補償，則補償
      之方法、金額，應屬行政機關之職權，似不宜由法院予以介入、判斷。
  四、第按行政上之損失補償，乃指行政機關基於公益之必要性，合法行使公權力，
      而侵害人民財產或其他權利，其侵害已構成特別犧牲，而予以適當補償之制度
      。依上揭司法院大法官會議解釋文及理由，既成道路成立公用地役關係之土地
      所有權人既得請求損失補償，足見土地所有權人之損失應為行政機關「合法」
      行使公權力行為所致。本件系爭土地存在公用地役關係業如前述，揆諸前開說
      明，被告之行為即無違法或不法之可言，此與侵權行為損害賠償請求權須行為
      人有「不法」行為之要件顯有不符，原告本於侵權行為之法律關係請求被告負
      損害賠償之責，洵非有據。
  五、復按民法第一百七十九條不當得利返還請求權以無法律上之原因而受有利益為
      必要，依前所述系爭土地已形成公用地役關係，被告即非無法律上之原因而以
      系爭土地作為道路使用，自不構成不當得利，原告請求被告返還相當於租金之
      不當得利，亦無理由。
  六、本件事證已臻明確，兩造其餘攻擊防禦方法，於本判決結果不生影響，爰不一
      一論述，併此敘明。
  七、從而，原告基於侵權行為、不當得利及司法院大法官會議釋字第四００號解釋
      、債權讓與之法律關係請求被告給付自八十六年十月七日起至八十七年十月六
      日止之損害金一百二十九萬四千八百四十八元，即有未合，不應准許；原告之
      訴既經駁回，其假執行之聲請即失所附麗，應併予駁回。
據上論結：原告之訴為無理由，依民事訴訟法第七十八條，判決如主文。
中      華      民      國    八十九    年      七      月    十九    日
                              民事第四庭法      官  劉又菁
右為正本係照原本作成
如對本判決上訴，須於判決送達後廿日內向本院提出上訴狀
中      華      民      國    八十九    年     七       月    十九    日
                                        法院書記官  黃瓊滿


司法院資訊處製作；財團法人民間司法改革基金會備份。
